【裁判字號】    90,上易,3296
【裁判日期】    900719
【裁判案由】    傷害
【裁判全文】
臺灣高等法院刑事判決                            九十年度上易字第三二九六號
    上  訴  人  臺灣臺北地方法院檢察署檢察官
    被      告  乙○○
    選任辯護人  周文哲
右上訴人因被告傷害案件，不服臺灣臺北地方法院九十年度易字第八一九號，中華民
國九十年七月十九日第一審判決（起訴案號：臺灣臺北地方法院檢察署九十年度偵字
第四四八號）提起上訴，本院判決如左：
    主  文
上訴駁回。
    事實及理由
一、本案經本院審理結果，認第一審判決以被告乙○○係犯刑法第二百七十七條第一
    項傷害罪，同時審酌被告犯罪之動機、目的、手段、智識程度、犯後態度等一切
    情狀，處拘役四十日，如易科罰金，以三百元折算一日。認事用法及量刑均無不
    當，應予維持，並引用第一審判決書記載之事實、證據及理由（如附件）。
二、公訴人上訴意旨以：被告於八十九年五月二十七日夜間十一時許，在臺北市○○
    街四十九巷三十七號三樓住處毆傷告訴人甲○○，致告訴人右肘受傷，係由西園
  醫院張謙若醫師醫治，有診斷證明書可稽。而告訴人於驗傷當日亦曾至萬華分局
    大理派出所聲請保護令，有家暴事件調查紀錄表可證。原審不察，認無法認定被
    告此部分犯行，顯有違誤。再被告於八十九年六月十六日上午毆打告訴人，致告
    訴人受有右肘挫傷、瘀血等新傷勢，並非八十九年五月二十七日受傷之舊傷新驗
    。而告訴人第一次受傷無瘀血，第二次則有瘀血現象，且證人孫立文醫師僅係告
    訴人第三次受傷時之診治醫師，原審依該醫師從病歷表上觀察陳述，誤認第二次
    係舊傷，復未傳喚第一次、第二次診斷醫師張謙若、梁啟超詳為調查，亦有違誤
    等語。
三、惟查：告訴人於原審指訴於八十九年五月二十七日，遭被告徒手毆打，致身體、
    背部、手淤青，核與告訴人提出診斷證明書所載「右肘擦傷」不符，自不得以該
    診斷證明書認定被告有該次傷害之事實。再告訴人於原審指稱於八十九年六月十
    六日，遭被告持置物箱之塑膠蓋毆打，致手臂受傷淤青一節，固據告訴人提出診
    斷證明書一紙為憑，然該證明書所載告訴人受有「右肘挫傷、瘀血」傷勢，應係
    八十九年五月二十八日所受「右肘擦傷」之舊傷，亦無從證明被告有此部分傷害
    犯行等情，業經原審認定無訛，並詳載理由依據。又依八十九年五月二十八日臺
    北市政府警察局萬華分局大理派出所家庭暴力案件調查紀錄表所示，僅係記載告
    訴人片面指訴於八十九年五月二十七日遭被告赤手拳毆，致受有右肘擦傷，欲聲
    請通常保護令，惟暫不提告訴等情，並無證據證明告訴人所稱確與事實相符，自
    無從認定被告有此部分傷害犯行。另告訴人提出八十九年五月二十七日、六月十
    六日診斷證明書，縱經原審傳訊診斷醫師足認告訴人受有該等診斷證明書所載之
    傷勢，然依卷內事證既無從證明係被告所為，自不得作為被告論罪之依據。公訴
    人上訴，指摘原審未審酌八十九年五月二十八日家庭暴力案件調查紀錄表，及未
    傳訊八十九年五月二十七日、六月十六日二次診斷告訴人之醫師，顯有違誤，委
    無可採。足見本件上訴，為無理由，應予駁回。
據上論斷，應依刑事訴訟法第三百七十三條、第三百六十八條，判決如主文。
本案經檢察官李良忠到庭執行職務。
中      華      民      國      九十      年     十     月    二十五    日
                              臺灣高等法院刑事第十四庭
                                  審判長法  官  陳  祐  輔
                  法  官  蔡  國  在
                                        法  官  陳  國  文
右正本證明與原本無異。
不得上訴。
                                        書記官  蔡  棟  樑
中      華      民      國     九十     年     十     月    二 十 五    日
附錄：本案論罪科刑法條全文
刑法第二百七十七條第一項：
傷害人之身體或健康者，處三年以下有期徒刑、拘役或一千元以下罰金。
犯前項之罪，因而致人於死者，處無期徒刑或七年以上有期徒刑，致重傷者，處三年
以上、十年以下有期徒刑。
附件
臺灣臺北地方法院刑事判決                            九十年度易字第八一九號
    公  訴  人  臺灣臺北地方法院檢察署檢察官
    被      告  乙○○  男三十三歲（民國○○○年○月○○日生）
                        住台北市○○區○○路一一五號三樓之三
                        身分證統一編號：Ｑ一二一三九三六四號
    選任辯護人  周文哲律師
右列被告因家庭暴力罪之傷害案件，經檢察官聲請簡易判決處刑（九十年度偵字第四
四八號），嗣經本院改依通常程序審理，判決如左：
    主  文
乙○○傷害人之身體，處拘役肆拾日，如易科罰金，以參佰元折算壹日。
    事  實
一、乙○○與甲○○係夫妻關係，具有家庭暴力防治法第三條第一款之家庭成員關係
    。乙○○於民國八十九年六月十八日上午七時許，在臺北市○○街四十九巷三十
    七號三樓住處，與甲○○因委託褓母照顧幼女及談論離婚事宜發生爭執，於甲○
    ○欲出門上班時，擋住甲○○之去處，竟基於傷害之故意，以拳頭及電風扇毆打
    甲○○，致甲○○受有左背挫傷、右踝擦傷等普通傷害。
二、案經甲○○訴由臺灣臺北地方法院檢察署檢察官偵查起訴。
    理  由
一、本件告訴人甲○○係於八十九年十二月十八日，在臺灣臺北地方法院檢察署提出
    被告乙○○對其傷害之告訴，此有臺灣臺北地方法院檢察署申告案件報告一紙在
    卷可稽。依刑事訴訟法第六十五條規定：「期間計算，依民法之規定。」而民法
    第一百二十條第二項規定：「以日、星期、月或年定期間者，其始日不算入。」
    故期間之計算應自翌日起算。是本告訴人就被告對其為傷害所提出告訴之時間，
    距其明知被告對其為傷害之八十九年六月十八日之翌日起算，尚未逾六個月之告
    訴期間；且縱依被告抗辯應自「知悉犯人」之當日起算，則本件傷害案件六個月
    告訴期間之末日，應為八十九年十二月十七日，然查八十九年十二月十七日為星
    期日，依民法第一百二十二條規定，於一定期間內應為意思表示者，其期間之末
    日為星期日，以星期日之次日代之。是本件六個月告訴期間之末日應亦為八十九
    年十二月十八日，告訴人於本件就傷害部分所提出之告訴亦屬合法。又告訴人雖
    曾於臺北市政府警察局萬華分局承諾暫不提告訴，有該局派出所員警工作記錄簿
    一紙在卷可稽，被告據此認為告訴人已捨棄或撤回告訴權之行使，其告訴亦屬不
    法一節，經查：依上開工作記錄簿之記載文意所示，告訴人僅承諾暫不提告訴，
    核其真意，尚無捨棄告訴權之行使；況刑事訴訟法並無捨棄告訴權之規定，因此
    ，縱使捨棄，亦不生捨棄之效力，若再提出告訴者，對於告訴之效力不生影響。
    又從「暫不提告訴」之記載，顯見告訴人應尚未為告訴權之行使，既未行使，更
    遑論撤回。是告訴人於本件就傷害部分所提出之告訴乃屬合法，先予敘明。
二、訊據被告乙○○對於前揭時、地與甲○○發生爭執與拉扯之事實供承不諱，惟矢
    口否認有何傷害之犯行，辯稱：我沒有傷害之犯意，我並沒有動手打人，我們在
    爭吵中互相拉扯，我甩開他，他重心不穩跌倒，致身體遭受碰擦傷；之所以會在
    臺北市政府警察局萬華分局派出所員警工作記錄簿簽名，係針對暫時同意搬出家
    中而言，非自承毆打告訴人云云。經查：(1)右揭事實，業據告訴人甲○○指訴綦
    詳，並有告訴人於案發當日至臺北市政府警察局萬華分局派出所備案，有記載事
    實經過情形之「員警工作記錄簿」一紙、告訴人提出之八十九年六月十八日西園
    醫院診斷證明書一份、西園醫院病歷資料一份、西園醫院八十九年六月份家庭暴
    力個案登記表一紙在卷足資佐證。(2)依附卷臺北市政府警察局萬華分局派出所員
    警工作記錄簿上記載「雙方爭吵，蔡民用拳頭及家中電風扇毆打曾女，致曾女左
    背挫傷、右踝擦傷、右肘挫傷．．．雙方同意登記備查」，而被告竟無異議在該
    記錄簿上簽名，姑不論被告簽名表示何意，但於簽名時豈會不先閱讀記錄簿上記
    載之內容。且被告亦自承警員寫完工作記錄簿時有告知其太太有驗傷之事（參本
    院九十年七月九日訊問筆錄記載），益證被告對於告訴人驗完傷後至警局備案其
    傷害之事實，不可謂不知情。是以，被告在警局對於員警工作記錄簿之記載、告
    訴人所提出之驗傷診斷證明書均無異議之情形下，應足證明告訴人指述之情節堪
    信為真。被告辯稱簽名僅是針對「暫時搬出家中，如有再類似情事發生時，再申
    請保護令」而為，無非屬於避重就輕之詞，不足採信。(3)次查，告訴人甲○○於
    八十九年六月十八日所受之傷害應係左背挫傷、右踝擦傷之普通傷害，西園醫院
    西診證字第０一０七七六號診斷證明書上「右肘挫傷」之傷害，應係八十九年五
    月二十八日即西園醫院西診證字第０一二五九五號診斷證明書上所載「右肘擦傷
    」之舊傷，此有於八十九年六月十八日為甲○○看診之醫師孫立文於本院九十年
    七月二日訊問時到庭證稱：「五月二十八日、六月十六日、六月十八日右手肘傷
    勢之位置都一樣，五月二十八日傷的面積有八乘二公分，六月十六日病歷上記載
    的傷與五月二十八日的傷是同一部位。我六月十八日診斷時，範圍已經縮小，而
    且沒有開放性傷口，只有淤傷。」（參本院當日訊問筆錄記載）並有西園醫院病
    歷資料一份、西園醫院西診證字第０一二五九五號診斷證明書、西診證字第０一
    ０七七六號診斷證明書二紙附卷可稽，是告訴人於八十九年六月十八日所受之傷
    害應僅有左背挫傷、右踝擦傷之普通傷害，並未包括右肘挫傷之部分，併此敘明
    。綜上所述，被告辯稱僅與告訴人發生爭吵，於拉扯中重心不穩跌倒，致身體遭
    受碰擦傷云云，應屬卸責之詞，不足採信，本件事證明確，被告犯行堪予認定，
    應依法論科。
三、核被告所為，係犯刑法第二百七十七條第一項之普通傷害罪。爰審酌被告與告訴
    人間因家庭相處上發生重大不協調而導致感情不睦，常於生活中發生爭執進而動
    手毆打告訴人之犯罪之動機、目的、手段、告訴人所受傷害程度及其犯罪後態度
    等一切情狀，量處如主文所示之刑，並諭知易科罰金之折算標準。
四、又按刑法第四十一條業經修正，並於九十年一月十日經總統公布，同年一月十二
    日生效，茲比較新舊法，其中舊法第四十一條「犯最重本刑為三年以下有期徒刑
    以下刑之罪，而受六月以下有期徒刑或拘役之宣告，因身體、教育、職業或家庭
    之關係，執行顯有困難，得以一元以上三元以下折算一日，易科罰金」之規定，
    已經修正之新法擴大得易科罰金之範圍，凡「所犯最重本刑為五年以下有期徒刑
    之罪」，符合前開與舊法相同之其他要件下，即得易科罰金，對被告而言，自較
    有利，依刑法第二條第一項前段之規定，即應適用裁判時之新修正之刑法第四十
    一條第一項前段規定，而為易科罰金之諭知，附此敘明。
五、公訴意旨另以：乙○○於八十九年五月二十七日二十二時許、同年六月十六日上
    午某時許，在臺北市○○街四十九項三十七號三樓住處，與甲○○因委託褓母照
    顧幼女及談論離婚事宜發生爭執，竟基於傷害之概括故意，連續毆打甲○○，分
    別至甲○○受有右肘擦傷、右肘挫傷、瘀血等傷害，因認被告涉有刑法第二百七
    十七條第一項普通傷害罪云云。按犯罪事實應依證據認定之，無證據不得推定其
    犯罪事實。又不能證明被告犯罪者，應諭知無罪之判決，刑事訴訟法第一百五十
    四條、第三百零一條第一項分別定有明文。又事實之認定，應憑證據，如未能發
    現相當證據，或證據不足以證明，自不能以推測或擬制之方法，為裁判基礎（最
    高法院四十年台上字第八六號判例參照）。且認定犯罪事實所憑之證據，雖不以
    直接證據為限，間接證據亦包括在內，然而無論直接證據或間接證據，其為訴訟
    上之證明，須於通常一般之人均不致有所懷疑，而得確信其為真實之程度者，始
    得據為有罪之認定，倘其證明尚未達到此一程度，而有合理之懷疑存在而無從使
    事實審法院得有罪之確信時，即應由法院為諭知被告無罪之判決（最高法院七十
    六年台上字第四九八六號判例參照）。本件公訴人所以認為被告乙○○於八十九
  年五月二十七日、六月十六日二次連續涉有刑法第二百七十七條第一項傷害罪嫌
    ，無非係以告訴人甲○○之指訴及其受有右肘擦傷、右肘挫傷、瘀血等傷害，並
    提出診斷證明書二紙為主要論據。訊據被告堅詞否認有何上開傷害之犯行，辯稱
    ：我們從八十九年已分房睡，為了談離婚及小孩的事有過很多次爭吵。那兩次時
    間，我沒有記憶，我可以確定爭吵是有，但沒有動手打人等語。經查：
(一)、八十九年五月二十七日部分：告訴人於本院九十年三月二十三日訊問時到庭供述
    ：「被告用手打我身體、背部、手與腳，我的手、身體、背部都淤青。」（參本
    院當日訊問筆錄記載）惟告訴人提出西園醫院西診證字第０一二五九五號診斷證
    明書之上卻僅記載告訴人甲○○受有「右肘擦傷」之傷害，核與告訴人所供述之
    情節不符，是告訴人之指訴是否可信，不無可疑，況告訴人提出之西園醫院西診
    證字第０一二五九五號診斷證明書，亦僅能證明告訴人受有上開之傷害，尚不足
    遽以認定為被告傷害所致。
(二)、八十九年六月十六日部分：告訴人於本院九十年三月二十三日訊問時到庭供述：
    「因我與他談離婚的事，他就用置物箱的塑膠蓋砸我，使我手臂受傷淤青。」，
    惟西園醫院西診證字第０一二七五六號診斷證明書上所載「右肘挫傷、瘀血」，
    應係八十九年五月二十八日即西園醫院西診證字第０一二五九五號診斷證明書上
    所載「右肘擦傷」之舊傷，此有於八十九年六月十八日為甲○○看診之醫師孫立
    文於本院九十年七月二日訊問時到庭證稱：「五月二十八日、六月十六日、六月
    十八日右手肘傷勢之位置都一樣，五月二十八日傷的面積有八乘二公分，六月十
    六日病歷上記載的傷與五月二十八日的傷是同一部位。」（參本院當日訊問筆錄
    記載）並有西園醫院病歷資料一份、西園醫院上開診斷證明書二紙附卷可稽，是
    告訴人雖提出關於右肘受傷之診斷證明書，惟僅得證明告訴人受有此傷害，除告
    訴人之指述外，並無其他積極證據足以證明此傷害乃被告所為，尚不得遽以認定
    該日被告確有傷害之犯行。
(三)、綜上所述，公訴人認被告乙○○於八十九年五月二十七日、六月十六日連續涉有
    刑法第二百七十七條第一項傷害罪嫌，然告訴人之指訴尚非無疑，且證據不足以
    證明被告有何上開犯行，其為訴訟上之證明，尚未達於通常一般之人均不致有所
    懷疑，而得確信其為真實之程度，而有合理之懷疑存在，此外復查無其他證據證
    明被告確有公訴人所指上開之犯行，惟公訴意旨認此部分與前揭論罪科刑之傷害
    罪部分有連續關係，屬於裁判上之一罪，爰不另為無罪之諭知。
據上論斷，應依刑事訴訟法第二百九十九條第一項前段、第四百五十二條，刑法第二
條第一項前段、第二百七十七條第一項、修正後第四十一條第一項前段，罰金罰緩提
高標準條例第一條前段、第二條，判決如主文。
本案經檢察官陳錫柱到庭執行職務
中      華      民      國      九十      年      七      月    十九    日
                                      臺灣臺北地方法院刑事第七庭
                                          法  官  陶亞琴
右正本證明與原本無異。
如不服本判決，應於判決送達後十日內，向本院提出上訴狀。
                                          書記官  游秀珠
中      華      民      國      九十      年      七      月   二十七   日
附錄本案論罪科刑法條全文
中華民國刑法第二百七十七條
 (普通傷害罪)
傷害人之身體或健康者，處三年以下有期徒刑、拘役或一千元以下罰金。
犯前項之罪因而致人於死者，處無期徒刑或七年以上有期徒刑；致重傷者，處三年以
上十年以下有期徒刑。


司法院資訊處製作；財團法人民間司法改革基金會備份。
